# 请教陈老师关于业务人员提成的问题

提问人：everest2017 时间：2021-09-11 23:33:05
案例一案例一：：A公司以业务员年度回款总额作为业绩激励基数，年度回款总额≤200万元，激励比例为1%； 200 万＜年度回款总额≤500万元，激励比例2%；年度回款总额＞ 500 万元，激励比例3%。背景：A公司收入确认采用终验法；项目实施周期短于 1 年、长于 1 年的都有；销售合同一般约定首付款、终验款及质保尾款，质保期1-3年。假设x项目合同额 300 万，个人认为：由于高于1%部分奖金发放与否以及发放金额还取决于个人年度综合回款业绩等其他因素，并不能直接归属于可识别的合同，不属于为取得合同发生的增量成本，因此应仅将确定需要支付的最低付款比例1%认定为与该项目直接挂钩的增量成本，确认为合同取得成本（ 300 _1%=3_ 万），在确认收入时点结转当期销售费用；高于 _1%_ 的部分不确认合同取得成本，于发生时点直接计入当期损益（销售费用），发生时点为按照年度回款总额结算提成所在年度。（注：如考虑预期信用损失因素，假设预期信用损失 _5%_ ，则本例中确认合同取得成本金额应为 _300_ 1% _95%=2.85_ 万）案例二案例二：： _B_ 公司营销人员实行年薪制，年薪 _=_ 月底薪之和 _+_ 绩效，绩效 _=_ （年合同额比例-年底新）*年度绩效系数，年度绩效系数根据年度合同额、回款额、终验、日常工作、上级评定等多重指标综合评定。个人认为：该种计算模式下形成的提成，其发放与否以及发放金额还取决于个人年度综合业绩、日常工作、上级评定等多重因素，并不能直接归属于可识别的合同，不应确认合同取得成本。请教陈版及各位老师，上述两个案例的会计处理是否合理，望指教，谢谢！

回答人：chenyiwei
1 、由于单个合同的价款金额已经大于最低激励比例对应金额的上限（ 200 万元），故应按照单个合同的预期还款金额对应的激励档次比例，确定该合同的取得成本，在确认收入时计入销售费用。年末最终结算的激励金额与年内各合同累计已计提的佣金之和之间的差额，在最终确定需结算的年度佣金总额时予以补充调整。
2 、基本赞同你的理解。

提问人：everest2017 时间：2021-09-14 20:01:00
谢谢陈版的解答！但是关于案例一还是有些疑问，请陈老师指教。由于提成比例是根据该业务员年度内收到的所有项目的累计回款确定的，有些甚至是前期已经确认收入本期回款的项目，如按照合同金额判断提成计提比例，必然存在合同取得成本与收入确认不配比的情况，举例如下（不考虑增值税）： 1 、该业务员 2020 年确认收入 300 万， 2020 年、 2021 年各回款 150 万，假设该业务员无其他业务，则实际应计提成为 300 _1%=3_ 万。如按照合同额 _300_ 万对应的提成比例 _2%_ 应确认合同取得成本 _6_ 万，导致 _2020_ 年度确认收入时多确认合同取得成本 _3_ 万。 _2_ 、该业务员 _2020_ 年确认收入 _100_万， _2021_ 年收到该项目回款 _100_ 万，由于该业务员同时存在其他项目， _2021_ 年实现回款超过 _500_ 万，则该项目实际应计提成 _100_ 3%=3万。如按照合同额 100 万对应的提成比例1%应确认合同取得成本 1 万，导致 2020 年度确认收入时少确认合同取得成本 2 万，该 2 万于 2021 年才确认合同取得成本，晚于收入确认所在年度。 问题 一一：：根据《企业会计准则第 14 号——收入》应用指南（ 2018 ）“【例 42 】甲公司向销售部门经理支付的年度奖金也不是为取得合同发生的增量成本，这是因为该奖金发放与否以及发放金额还取决于其他因素（包括公司的盈利情况和个人个人 业绩 ），并不能直接归属于可识别的合同。”那么，案例一中高于最低付款比例1%以上部分的提成，其发放与否以及发放金额取决于该业务员个人年度回款总业绩，是否属于本例中所说的“其他因素”，不应确认为合同取得成本？同时，由于高于最低付款比例1%的部分取决于该合同回款所在年度的累计回款额，在合同签订及确认收入时点无法合理确定，如按照合同额的口径选择提成计提比例确认为资产（合同取得成本）是否合理、谨慎？ 问题二二：：根据《中审众环研究·实务案例卷（ 2020 ）》“问题6-1-8（合同取得成本能否递延）”中的“如果合同约定的服务期限不超过一年的，此类业务提成也可以在发生时（即合同成立，业务员有权取得提成时）一次性计入当期销售费用。”所述，发生时点指的是合同成立、业务员有权取得提成时点。实务中，大多数企业的提成都以回款为前提条件，那么这里的“有权”是否指的收到回款时点呢？

回答人：chenyiwei
对于此类问题，实务中首先要考虑的是合同取得成本与收入确认的配比，同时应遵循谨慎性原则。虽然实务中一般业务提成的发放以回款作为主要条件，但业务员的主要服务在签约时已经提供，因此应当尽可能将与业务提成相关的合同取得成本的确认前置，尽可能减少在最终结算时的补充确认。基于这一考虑，应当最晚在该合同的收入确认完毕时，将该合同对应的提成费用计提出来（考虑坏账问题，可以根据预计的最终损失率进行调整，即【合同价款（ _1-_ 预计损失率）该合同价款对应的相应档次提成比例】）。虽然这时尚不满足支付提成款的条件，但该项负债仍应确认。